【裁判字號】    98,審附民,218
【裁判日期】    981230
【裁判案由】    偽造文書
【裁判全文】
臺灣高雄地方法院刑事附帶民事訴訟判決
                                   98年度審附民字第218號
原      告  甲○珠
                      ,NOW.
被      告  乙○○
上列被告因偽造文書案件（本院98年度審簡字第5754號），經原
告提起附帶民事訴訟，請求損害賠償，本院判決如下：
    主      文
原告之訴駁回。
    事實及理由
一、原告起訴主張：被告冒用其名義與大眾電信股份有限公司（
    下稱大眾電信公司）簽立「PHS 超低電磁波設備場地租約」
    ，致其未漏未在美國申報此筆收入，侵害其名譽，而受有精
    神上痛苦，其並因此案件，往返臺灣與美國奔波，造成勞費
    之支出與工作上損失，爰請求被告就此部分賠償新臺幣（下
    同）150 萬元。另被告現位於高雄市前金區○○○路76號住
    處，係雙親之遺產，被告於民國85年3 月中旬，以隱匿、欺
    騙之方式，以100 萬元向原告購買系爭房地之應有部分，詎
    被告於3 個月後，竟以300 萬元收購大姊甲○之應有部分，
    致原告受有200 萬元之價差損失，故就此部分，請求被告償
    還200 萬元，以及該200 萬元按中央銀行計算之利息記150
    萬元，爰依侵權行為之法律關係，請求被告賠償500 萬元。
    並求為判決：被告應給付原告500 萬元。
二、被告則以：因現存之證據，不利於其，故承認有偽造文書之
    犯行，原告並不因大眾電信公司支付之租金，而需申報所得
    稅，故原告並未被告之犯罪而受有損害。至於原告往返臺灣
    與美國之費用，以及因此造成工作上損失，均係原告行使其
    訴訟權所造成，而非行使偽造文書犯罪所造成之直接損害，
    自不得請求被告賠償等語置辯。並求為判決：原告之訴駁回
    。
三、按附帶民事訴訟之判決，應以刑事訴訟判決所認定之事實為
    據，刑事訴訟法第500 條前段定有明文。原告主張被告未經
    其同意或授權，擅自冒用其名義，在「PHS 超低電磁波設備
    場地租約」偽簽其署名，並盜蓋其印章，而偽造成原告同意
    自95年4 月16日起至98年1 月15日止，以每月3,500 元之代
    價，將被告位於高雄市前金區○○○路76號住處5 樓樓頂出
    租予大眾電信公司一節，業經本院以98年度審簡字第5754號
    判處被告有期徒刑4 月，減為有期徒刑2 月，緩刑2 年在案
    ，堪認原告此部分之主張為真實。
四、本件爭點在於：(一)原告得否就其出售遺產應有部分所受差價
    200 萬元損失，以及200 萬元之利息，提起附帶民事訴訟？
    (二)被告冒用原告名義簽立租約，係侵害原告何種人格權？侵
    害情節是否重大，而得請求精神慰撫金？(三)原告得否請求因
    被告犯本件行使偽造文書案件，而往返臺灣與美國之費用損
    失，以及因此造成之工作上損失？
  (一)原告得否就其出售遺產應有部分所受差價200 萬元損失，以
    及200 萬元之利息，提起附帶民事訴訟？
  1.按，因犯罪而受損害之人，始得於刑事訴訟程序附帶提起民
    事訴訟，此觀刑事訴訟法第487 條第1項之規定自明。又「
    查本件係被上訴人在蔡○林被訴過失致人於死之刑事訴訟程
    序附帶提起之民事訴訟，經刑事法院以裁定移送民事庭審判
    者。刑事法院並未認定蔡○林應負毀損刑責，則被上訴人就
    林○元自用車損失部分，即非因犯罪而受損害之人，是否得
    就此提起附帶民事訴訟，亦非無疑」、「查上訴人郭清良經
    檢察官起訴及原法院判處罪刑者，既僅為『過失傷害』，不
    及於『毀損』，顯見被上訴人之機車毀損部分，非屬郭清良
    犯『過失傷害』罪所受侵害之客體，被上訴人即不得依刑事
    附帶民事訴訟程序，請求上訴人連帶賠償該機車修理費之損
    害」（最高法院76年度臺上字第1529號、81年度臺上字第15
    37號民事判決參照）。是刑事附帶民事訴訟，係因犯罪而受
    損害之人請求回復其損害之程序，其請求之範圍，應依民法
    之規定，故刑事附帶民事訴訟必限於起訴之犯罪事實侵害個
    人私權，致生損害者，始得提起。
  2.經查，檢察官以98年度偵字第17513 號以被告涉犯偽造文書
    案件所起訴之犯罪事實，係被告於95年3 月9 日，與大眾電
    信公司簽立租約時，在租約偽造原告之署名，並盜蓋原告之
    印章後，持以向大眾電信公司行使，有起訴書1 份附於本院
    98年度審訴字第3721號卷宗可佐，而本院亦僅認定被告冒用
    原告名義偽造租約而持以向大眾電信公司行使，業如前述，
    是檢察官起訴及本院判決認定之犯罪事實，均不及於被告向
    原告購買遺產應有部分所生爭議部分，換言之，倘若原告因
    出售遺產應有部分予被告，致受有財產上損失，因該部分，
    並非被告本件行使偽造私文書犯罪所侵害之客體，則參照前
    揭說明，原告請求出售遺產應有部分而受損失200 萬元，以
    及該200 萬元之利息部分，即不合法，且無從補正，應予駁
    回。
  (二)被告冒用原告名義簽立租約，係侵害原告何種人格權？侵害
    情節是否重大，而得請求精神慰撫金？
  1.按因故意或過失，不法侵害他人之權利者，負損害賠償責任
    ；不法侵害他人之身體、健康、名譽、自由、信用、隱私、
    貞操，或不法侵害其他人格法益而情節重大者，被害人雖非
    財產上之損害，亦得請求賠償相當之金額，民法第184 條第
    1 項前段、同法195 條第1 項前段分別定有明文。是行為人
    侵害身體、健康、名譽、自由、信用、隱私、貞操以外之其
    他人格法益，應限於情節重大之情形，始得請求賠償非財產
    上損害之精神慰撫金。
  2.經查，被告冒用原告之名義與大眾電信公司簽訂「PHS 超低
    電磁波設備場地租約」後，持以向大眾電信公司行使之行為
    ，一般均不會發生社會上對原告之評價有所貶損之結果，尤
    以，被告冒用原告名義與大眾電信公司簽訂之上開租約，業
    已於98年1 月15日屆滿，並未發生被告違約，進而影響原告
    聲譽之情形，此有上開租約1 份在卷可參（見偵查卷第14
    頁），原告主張被告行使偽造私文書之行為，侵害其名譽，
    尚無可採。惟被告未徵得原告之同意，即使用原告之姓名與
    大眾電信公司簽訂上開租約，乃無權使用他人姓名而使用，
    自構成原告姓名權之侵害。然被告使用原告姓名與大眾電信
    公司簽訂租約之目的，在於脫免稅捐機關對其租金收入課徵
    所得稅，雖然目的並非正當，且其冒用姓名之行為，業已構
    成行使偽造私文書之犯罪，但被告並未濫用原告姓名，諸如
    冒用原告名義向他人詐騙，或冒用原告名義申請電話後，不
    按時繳納電信費用等，可能造成原告名譽之貶損，甚或遭致
    他人求償遭詐騙款項或電信費用，以及可能的刑事或民事訴
    訟程序，換言之，被告擅自使用原告名義從事私經濟之行為
    ，固屬違法，但對原告未生實際上損害，難認侵害原告姓名
    權之情節重大，本院因而認原告請求被告賠償精神慰撫金部
    分，為無理由。
  (三)原告得否請求因被告犯本件行使偽造文書案件，而往返臺灣
    與美國之費用損失，以及因此造成之工作上損失？
  1.按，附帶民事訴訟，係因犯罪而受損害之人，為請求回復其
    損害，於刑事訴訟程序附帶提起之民事訴訟，故提起是項訴
    訟，須限於起訴之犯罪事實侵害個人私權，致生損害者，始
    得為之。本件上訴人因告訴被上訴人行使偽造私文書，對於
    更審後所花用之旅費，為請求標的，此項旅費，顯非因起訴
    之犯罪事實所發生之損害，自不得以附帶民事訴訟請求賠償
    ，最高法院23年附字第248 號著有刑事判例可資參照。
  2.經查，原告係於98年5 月13日返回臺灣後，於同年5 月14日
    至國稅局調取資料時，始發現原告使用其姓名與大眾電信公
    司簽約之事，並於98年5 月18日至警局報案，此據被告於98
    年5 月18日警詢時陳稱明確，而原告對被告提出行使偽造私
    文書之刑事告訴後，於98年7 月7 日以證人身分，接受檢察
    官訊問，並於98年12月23日，就原告提出附帶民事訴訟部分
    ，至本院刑事第三法庭開庭等情，則有98年7 月7 日偵訊筆
    錄與本院98年12月23日言詞辯論筆錄各1 份附卷可憑，因原
    告以證人身分接受偵查，乃履行其依刑事訴訟法所定之義務
    ，而原告未委任律師或其他代理人，而自行到庭進行附帶民
    事訴訟程序，乃其行使訴訟權利之結果，均難認係因被告行
    使偽造私文書之犯罪事實所生之損害，是揆諸前揭說明，原
    告因對被告提出刑事告訴以及附帶民事訴訟後所生之往返旅
    費，以及往返美國與臺灣而造成之工作損失，均非因起訴之
    犯罪事實所發生之損害，自不得以附帶民事訴訟請求賠償，
    是原告請求被告賠償此部分之損失，亦無理由，應予駁回。
五、綜上所述，原告依民法第184 條第1 項前段、第195 條第1
    項之侵權行為法律關係，請求被告500 萬元部分，均無理由
    ，應予駁回。
六、據上論結，本件原告之訴為無理由，應依刑事訴訟法第502
    條第1 項，判決如主文。
中    華    民    國    98    年    12    月    30    日
                  高雄簡易庭  法  官  高增泓
以上正本證明與原本無異。
本判決非對於刑事訴訟之判決有上訴時不得上訴。如不服本判決
應於收受本判決後10日內向本院提出上訴書狀，並應敘述具體理
由，如未敘述上訴理由者，應於上訴期間屆滿後20 日 內補提理
由書狀於本院（均須按他造當事人之人數附繕本）「切勿逕送上
級法院」。
中    華    民    國    98    年    12    月    29    日
                              書記官  王淑娟


司法院資訊處製作；財團法人民間司法改革基金會備份。
